臺灣士林地方法院民事判決　九十一年度簡上字第一五○號
　　上　訴　人　劉乃華
　　被　上訴人　甲○○
右當事人間返還房屋等事件，上訴人對於中華民國九十一年八月六日本院士林簡易庭
九十一年度士簡字第五四九號第一審判決提起上訴，本院判決如左：
    主  文
原判決第二項關於命上訴人給付民國九十年五月十五日之相當於租金之不當得利部分
，暨該部分假執行之宣告，暨訴訟費用之裁判均廢棄。
右開廢棄部分，被上訴人在第一審之訴及假執行之聲請均駁回。
上訴人其餘上訴駁回。
第一、二審訴訟費用由上訴人負擔。
    事      實
甲、上訴人方面：
一、聲明：
  （一）、原判決不利於上訴人部分廢棄。
  （二）、右廢棄部分被上訴人在第一審之訴及假執行之聲請均駁回。
二、陳述：除與原審宣示判決筆錄所載者相同茲予引用外，補稱：
  （一）、原審判命上訴人將台北市士林區○○○路三三一巷五十二弄一號二樓房屋
          （下稱系爭房屋）遷讓返還予被上訴人，並按月給付不當得利予被上訴人
          ，所據者無非以劉營山之全體繼承人既於遺產分配協議書第二條約定上訴
          人應於民國（下同）九十年月十五日遷出系爭房屋，並點交予被上訴人，
          足認全體繼承人與上訴人間之使用借貸契約已因合意而終止云云，似認為
          全體繼承人協議將公同共有之系爭房屋分歸被上訴人取得，並同意終止借
          貸契約因而得出之結論，實則被上訴人自始至終主張系爭房屋屬其個人所
          有，並非遺產，因之該屋並未列入遺產分配，而上訴人應遷出房屋之約定
          ，亦僅為兩造間之約定，有下列事實可證：
      １、被上訴人委託羅明通律師於八十七年五月二十一日、八十七年八月二十六
          日、九十年六月二十日三度發函予上訴人，皆聲稱「吾姐劉乃華女士無權
          佔用本人所有現座落台北市士林區○○○路三三一巷五十二弄一號二樓之
          房屋，本人念手足之情，不忍遽採行法律強制執行程序令其搬遷」。
      ２、被上訴人於本件起訴狀主張「緣原告甲○○於六十八年間購買座落台北市
          士林區○○○路三三一巷五十二弄一號二樓之房屋及基地，並業有地政機
          關之登記在案」。
      ３、原審於九十年十月二十三日開庭時，原告主張「訴狀理由第三項遺產分配
          指的是兩造以契約約定被告歸還期限，系爭房屋並非遺產」。
      ４、遺產分配協議就認定為遺產者皆特別載明係繼承之遺產，如劉勝得部分記
          載「繼承台北市○○路○段四二一巷三十一弄二號之房地」，甲○○部分
          記載「台北縣三重市○○路○段六百零九巷四樓之九、之十、之十一，三
          處地址之房地，‧‧‧均由甲○○繼承」，劉乃華部分記載「不動產部分
          繼承台中市○○區○○里○○路五百二十三號四樓之二不動產房地」，劉
          俊宏部分記載「不動產部分繼承台南縣歸仁鄉○○段一七０之二地號之土
          地及台中市○○區○○里○○路五百三十三號四樓之三地址之房地」，系
          爭房地並未記載於被上訴人分配之部分，反係記載於上訴人部分，內容為
          「劉乃華現住台北市士林區○○○路三百三十一巷五十二弄一號二樓屬劉
          芳伯名下之房屋，劉乃華同意於九十年五月十五日遷出，點交於甲○○」
          ，且稱該房屋屬甲○○「名下」之房屋而非「繼承」之房屋。
  （二）、系爭房屋為劉營山之遺產，不特為被上訴人於台灣士林地方法院檢察署八
          十九年度偵字第一八八二號案中承認「劉營山因事業有成，為利資金運用
          及節稅計，分別借用告訴人及其配偶與被告等十餘人名義買入股票及不動
          產，實際上股票及印章都在劉營山手裡，顯無贈與之意等」，原審並參酌
          其他各種證據而認定系爭房屋應屬劉營山之遺產，可知系爭房屋為劉營山
          之遺產。
  （三）、系爭房屋並未列入遺產，與遺產分配協議書無關，乃因被上訴人主張其所
          有之系爭房屋為上訴人佔用，要求一併解決，故於上訴人分得權利、義務
          部分，附帶記載上訴人應遷出系爭房屋，而上訴人之所以同意遷出，乃因
          被上訴人堅稱該房屋為其私人名下之財產，上訴人並無證據推翻，又稱不
          動產採登記主義，既登記為被上訴人所有，所有權即歸其所有等語，上訴
          人信以為真，始同意遷出，若上訴人確知房屋係屬遺產，則兩造同為繼承
          人，皆為公同共有人，被上訴人之權利並未優於上訴人，上訴人豈有將房
          屋交還被上訴人之理，可知上訴人係被騙而同意遷出，按民法第八十八條
          規定「意思表示之內容有錯誤，或表意人若知其情事即不為意思表示者，
          表意人得將其意思表示撤銷之」，第九十二條第一項規定「因被詐欺或脅
          迫，而為意思表示者，表意人得撤銷其意思表示」，上訴人業依上開規定
          以存證信函撤銷該同意遷出房屋之意思表示，被上訴人不得再以該遺產分
          配協議書主張權利。
  （四）、民法第八百二十八條第二項規定「除前項之法律或契約另有規定外，公同
          共有物之處分，及其他之權利行使，應得公共同有人全體之同意」，系爭
          房屋屬兩造及其他繼承人之公同共有物，自有上開規定之適用。系爭房屋
          為被繼承人劉營山借予上訴人居住，屬使用借貸關係，全體繼承人繼承劉
          營山之權利義務，欲終止使用借貸關係，自應經全體繼承人全體之同意。
          而系爭房屋不列入遺產分配，係被上訴人私人名下之財產，與其他繼承人
          之權益無關，故分配協議書雖載有上訴人應遷出房屋之約定，僅係兩造間
          之約定，並非全體繼承人之決定，被上訴人亦為相同之主張。系爭房屋之
          使用借貸契約未經合法終止，被上訴人請求上訴人遷讓房屋，即無所據。
  （五）、民法第八百二十一條規定「各共有人對於第三人，得就共有物之全部為本
          於所有權之請求。但回復共有物之請求，僅得為共有人全體之利益為之。
          」縱認上訴人與劉營山間之使用借貸契約業經終止，上訴人無權占有系爭
          房屋，惟被上訴人僅為系爭房屋公同共有人之一，其請求遷讓返還房屋，
          雖可單獨訴，仍惟應請求上訴人返還予全體共有人，被上訴人訴請返請其
          個人，顯非合法。
  （六）、系爭房屋之使用借貸契約未合法終止，當然不生不當得利之問題，縱認有
          不當得利，亦應向全體公同共有人給付，被上訴人訴請上訴人向其給付，
          由其獨得，亦屬無據。而原審既認依協議書上訴人應於九十年五月十五日
          遷出房屋，則上訴人至十五日夜間十二時之前遷出即可，縱認上訴人應給
          付不當得利，亦應自五月十六日起算，原審命自九十年五月十五日起給付
          不當得利，亦有錯誤。
  （七）、被上訴人引最高法院五十四年台上字第二二五三號判決資為其就系爭房屋
          早已單獨取得完全所有權之依據，惟該判決意旨「遺產之分割，依民法第
          一千一百六十四條規定，繼承人得隨時請求為之。‧‧‧故所分割者雖為
          不動產物權，仍與處分行為有別，不須先辦繼承登記，始得請求。」係指
          繼承人就遺產不須先辦繼承登記，即得訴請分割，如本件系爭房屋為劉營
          山之遺產，被上訴人得於未辦繼承登記之前，訴請上訴人及其他共同繼承
          人分割系爭房屋，此與系爭房屋是否由其單獨取得所有權一事風馬牛不相
          及，遑論被上訴人既未辦繼承登記又未以分割方式登記取得所有權，僅以
          形式上之登記名義人即逕以單獨所有權人身分對其他實質上之共有人行使
          權利，自為法所不許。
  （八）、被上訴人主張依土地法第四十三條「依本法所為之登記，有絕對之效力」
          ，系爭房屋於六十八年即登記其名下，所有權即屬其所有云云，惟「土地
          法第四十三條所謂登記有絕對效力係為保護因信賴登記取得土地權利之第
          三人而設，故登記原因無效或得撤銷時在第三人未取得土地權利前，真正
          權利人對於登記名義人仍得主張之」（四十年台上字第一八九二號），被
          上訴人執該規定對真正之共有權利人即上訴人主張所有權屬其單獨所有，
          顯係誤解法意。
  （九）、被上訴人另主張系爭房地業經所有繼承人協議分配予被上訴人，因之被上
          訴人早已於繼承開始時即已合法取得系爭房屋之單獨所有權云云，所據者
          無非遺產分配協議書於上訴人部分載明上訴人應將被上訴人名下之系爭房
          屋於九十年五月十五日遷出，點交於被上訴人。惟其主張不實，蓋若經共
          同繼承人於九十年一月十五日協議將系爭房屋分配予被上訴人，為何被上
          訴人於嗣後之本件起訴狀猶稱「緣原告甲○○於六十八年間購買座落台北
          市士林區○○○路三三一巷五十二弄一號二樓之房屋及基地，並業有地政
          機關之登記在案」，復於原審九十年十月二十三日開庭時主張系爭房屋並
          非遺產，再參酌各繼承人所繼承之遺產皆在遺產分配協議書上載明，系爭
          房屋不在其內等，皆足證明系爭房屋並未以遺產而分配，迄今仍為各繼承
          人公共同有之財產，被上訴人不得以單獨所有權人之地位行使權利，極為
          顯然。
三、證據：援用原審之立證方法。
乙、被上訴人方面：
一、聲明：駁回上訴。
二、陳述：除與原審宣示判決筆錄所載者相同茲予引用外，補稱：
  （一）、縱認系爭房屋係屬被上訴人之父劉營山之遺產，被上訴人對於系爭房屋亦
          早已單獨取得完全之所有權：
        １、按「遺產之分割，依民法第一千百六十四條規定，繼承人得隨時請求為
            之，溯及繼承開始時發生效力，同法第一千一百六十七條定有明文。是
            否繼承人就分得之部分溯及繼承開始時，直接繼承人之地位，並非因分
            割而互相移轉。故所分割者雖為不動產物權，仍與處分行為有別，不須
            先辦繼承登記，始得請求。」最高法院五十四年台上字第二二五三號判
            決著有明文。次按「查此類分割繼承登記申請案件，倘要求申請人先行
            辦理公共同有登記之繼承登記後，再依分割協議書申辦分割登記，實務
            上將化簡為繁，益增加民眾申請手續上之困擾。例如被繼承人遺有十筆
            土地、十個繼承人，則需就十筆土地之每一筆地均登記為該十個繼承人
            所公同共有，並就每個繼承人各核發十張土地所有權狀（十個繼承人共
            計核發一百張權狀）後，再受理繼承人申辦登記，‧‧‧次查，依法院
            判決共有人分割繼承登記案，亦無要求當事人先辦公同共有繼承登記，
            再辦分割登記之例。上開作法，於登記實務上確有窒礙難行之處，亦無
            實益可言，以往民眾向依行政院秘書處４６‧９‧１２台四十六內字第
            四九八五號函「關於遺產繼承，如繼承人先辦理公同共有繼承登記固無
            不可，若繼承就遺產繼承及分割逕行辦理各別所有繼承登記，於法亦無
            不合。」規定辦理，行之數十年，民眾習之已久，尚無任何弊端。」內
            政部（８４）台內地字第八四七四六七九號函亦明揭斯旨。是倘繼承人
            係合法繼承被繼承人之遺產且嗣後經各繼承人協議而分得部分遺產之所
            有權者，縱未先辦理繼承登記，揆諸前揭最高法院之判決及內政部函示
            之意旨，若繼承人已完成各別所有權之登記者，該繼承人就分配並完成
            所有權登記之遺產即可取得單獨之所有權，合先敘明。
        ２、次按原審法院認被上訴人未單獨取得系爭房屋之所有權，揆其理由，無
            非係以：被上訴人雖因繼承，而於登記前與其他全體繼承人共同取得系
            爭房屋所有權，然系爭房屋既尚未辦理繼承登記，依民法第七百五十九
            條之規定，被上訴人對系爭房屋尚無單獨之所有權云云，資為論據，惟
            查：六十八年間即登記於被上訴人名下之系爭座落台北市士林區○○○
            路三三一巷五十二弄一號二樓之房屋及基地，登記名義人既係被上訴人
            ，依土地法第四十三條：「依本法所為之登記，有絕對之效力。」系爭
            房地之所有權本屬被上訴人所有無疑。縱認系爭房地係被上訴人及上訴
            人之父劉營山所有，惟因八十六年三月間劉營山逝世，嗣即由上訴人及
            被上訴人會同其他兄弟姐姊於九十年一月十五日簽訂遺產分配之協議即
            「劉營山先生遺產分配協議書」，依該協議書第三條第（三）項之規定
            ：「劉乃華現住台北市士林區○○○路三百三十一巷五十二弄一號二樓
            屬劉伯芳名下之房屋，劉乃華同意於九十年月十五日遷出。」可知系爭
            房地已由劉營山之全體繼承人協議分配予被上訴人，是以系爭房地雖未
            曾辦理繼承登記，然因屬於劉營山遺產之系爭房地業經所有權人協議分
            配予被上訴人，且該系爭房地早於六十八年間即登記為被上訴人所有而
            不需劉營山之全體繼承人協議分配後再為分割登記，依上開最高法院判
            決及內政部函令所揭意旨，被上訴人早已於繼承開始時即已合法取得系
            爭房地之單獨所有權，要不因未曾辦理繼承登記而有所影響。
  （二）、對於系爭房地究屬被上訴人單獨所有抑或係屬劉營山之遺產，本即屬上訴
          人與被上訴人間長久以來之爭執，上訴人對此亦早已知之甚詳，是以上訴
          人既與全體繼承人協調後同意簽訂系爭遺產分配協議書，顯係經其審慎評
          估後所為，上訴人實無任何受詐欺或陷於錯誤之情事至明。本件上訴人雖
          辯稱其係因受詐欺及錯誤始簽立遺產分配協議書，且其既已於嗣後以存證
          信函撤銷該同意遷出房屋之意思表示，被上訴人即不得再以該遺產分配協
          議書之記載主張其權利云云，惟查：
        １、按「當事人主張有利於己之事實，就其事實有舉證之責任。」民事訴訟
            法第二百七十七條第一項前段定有明文。是以倘上訴人欲主張其係因意
            思表示錯誤或如何受詐欺而簽訂系爭遺產分配協議書，自應由上訴人就
            其確係非因自己之過失而有意思表示錯誤或如何受被上訴人之詐欺等情
            事負舉證之責，然上訴人迄今僅係空言主張而無提出任何證據以資佐證
            ，顯見上訴人主張其係因錯誤或受詐欺始簽訂遺產分配協議書云云，不
            足採。
        ２、上訴人與被上訴人間對於系爭房屋是否屬於遺產之範圍，長期以來已有
            歧見，在此情形下，兩造與劉營山之其他全體繼承人嗣於九十年一月十
            五日共同書立遺產分配協議書，上訴人必然極為慎重考慮，實無可能有
            被詐欺或陷於錯誤之情事。且證人何美蘭亦已於原審庭訊時證稱：全體
            繼承人在律師事務所商談二、三次後，先簽訂一份遺產分配之計算基礎
            協議書，約定將劉營山名下遺產及生前以子女名義之財產均納入遺產分
            配討論範圍，此後，全體繼承人又開一、二次會議，才簽訂遺產分配協
            議書，且上訴人亦已自承其均有參與各次討論。凡此種種均足證上訴人
            簽訂遺產分配協議書時確無任何受詐欺或陷於錯誤之情事，至為灼然。
        ３、上訴人雖辯稱其於簽立系爭協議書時誤以為系爭房屋乃為被上訴人所有
            ，如其知悉系爭房屋乃屬劉營山之遺產，其必不會同意簽立系爭協議書
            云云，惟查，依證人何美蘭會計師之證詞，本件劉營山之繼承人於協議
            分配遺產時，係約定將劉營山之遺產以及劉營山生前以子女名義購買之
            財產一併作為計算之基礎，亦即之前登記在誰名下的財產就是誰的，如
            之前名下財產較多者，於分配遺產時就少分一點，反之亦然；如所得財
            產超過其應分得之部分，必須拿現金出來補給其他人。是以不論系爭房
            屋是否屬於劉營山之遺產，惟各繼承人既已約定將之納入計算之基礎，
            且亦約定該屋因登記於被上訴人名下即認為係被上訴人所有，是以上訴
            人之簽立系爭協議書同意遷出系爭房屋，自無任何錯誤可言。
  （三）、縱認系爭房屋係屬劉營山之遺產，包括上訴人在內之全體繼承人既已同意
          將系爭房屋分配予被上訴人，上訴人亦已明白以書面表示同意遷讓，被上
          訴人自得請求上訴人遷出及交付系爭房屋。上訴人雖辯稱分配協議書上載
          有上訴人應遷出之約定，惟此僅係上訴人與被上訴人間之約定，並非全體
          繼承人之決定，是以被上訴人無權請求其返還系爭房屋云云，惟查：
        １、不論系爭房屋原屬何人所有，上訴人既依其完整無瑕之自由意志與全體
            繼承人協議後簽立遺產分配協議書，並同意遷出系爭房屋後將系爭房屋
            交還予被上訴人，上訴人即需依其前揭之承諾而遷出並交還系爭房屋予
            被上訴人，此與系爭房屋究屬何人所有本屬兩事，上訴人之抗辯顯無理
            由。
        ２、本件系爭房屋縱認係劉營山之遺產，劉營山之全體繼承人既均同意將該
            房屋分配予被上訴人，且該房屋亦已登記予被上訴人名下，被上訴人本
            即得以房屋所有權人之地位請求上訴人遷讓系爭房屋，而不需再為全體
            繼承人之利益而為請求。縱認被上訴人辦理繼承登記之相關行政手續未
            完成，然全體繼承人既已簽立協議書同意由被上訴人支配系爭房屋，至
            少應認為上訴人就系爭房屋已取得專用之權利。是以被上訴人自得依全
            體所有繼承人之協議，請求上訴人遷出並返還系爭房屋。
三、證據：除援用原審之立證方法外，並提出內政部（８４）台內地字第八四七四六
          七九號函及遺產分配協議書影本各乙紙為證。
    理      由
一、本件被上訴人起訴主張：兩造之父劉營山生前出資，以被上訴人名義於六十八年
    間購買系爭房地，並已登記為被上訴人所有，被上訴人應為系爭房地之所有權人
    ，上訴人為被上訴人之姐，未經被上訴人同意，亦未給付租金，即遷入系爭房屋
    居住，應屬不定期限使用借貸關係，兩造之父劉營山於八十六年三月間過世後，
    被上訴人於八十七年五月二十一日以律師函要求上訴人於同年七月十五日前遷出
    系爭房屋，上訴人並未理會，被上訴人再於同年八月二十六日要求上訴人於同年
    七月十五日前遷出系爭房屋，上訴人仍拒不搬遷，嗣兩造及其他全體繼承人就劉
    營山遺產作成「劉營山先生遺產分配協議書」，縱認系爭房屋屬於劉營山之遺產
    ，依遺產分配協議書第三條（三）之約定，上訴人亦應於九十年五月十五日前遷
    出系爭房屋，但上訴人仍未予理會。又系爭房地究屬被上訴人單獨所有抑或係屬
    劉營山之遺產，本即屬上訴人與被上訴人間長久以來之爭執，上訴人對此亦早已
    知之甚詳，是以上訴人既與全體繼承人協調後同意簽訂系爭遺產分配協議書，顯
    係經其審慎評估後所為，上訴人實無任何受詐欺或陷於錯誤之情事。爰依民法第
    四百七十條第二項、第七百六十七條以及遺產分配協議書之約定，請求擇一請求
    權基礎，判命上訴人遷讓交還系爭房屋予被上訴人。又兩造間就系爭房屋有未定
    期限之使用借貸關係存在，被上訴人已定期催告上訴人返還借用物，上訴人至八
    十七年七月十五日期限屆滿後仍未遷讓交還系爭房屋，應負給付遲延之損害賠償
    責任，且上訴人於使用借貸關係終止後，仍繼續占用系爭房屋，並無法律上原因
    ，而受有使用系爭房屋之利益，同時侵害被上訴人對於系爭房屋之所有權，致被
    上訴人受有損害，爰依民法第二百三十一條第一項、第一百七十九條、第一百八
    十四條第一項前段之規定，請求擇一判決上訴人應自八十七年七月十五日起，至
    遷讓交還系爭房屋之日止，按月給付被上訴人新台幣（下同）三萬五千元之損害
    賠償等語（原審判決上訴人應自九十年五月十五日起，至遷讓返還系爭房屋之日
    止，按月給付被上訴人一萬零二百七十四元，而駁回被上訴人其餘之請求。上訴
    人就其敗訴部分，提起上訴。被上訴人就其敗訴部分，並未提起上訴）。
二、上訴人則以：系爭房屋是兩造之父劉營山所出資，於六十七年八月十二日以被上
    訴人名義購買，並登記於被上訴人名下，屬於信託行為，並非生前贈與，因此系
    爭房屋應屬劉營山之遺產，而為全體繼承人公同共有，非屬被上訴人單獨所有。
    且系爭房屋自購置後，均由劉營山自行管理，劉營山先提供長子劉勝得全家居住
    ，八十年間上訴人隨夫調職北上，無屋可住，遂令劉勝得遷出，改借上訴人全家
    居住，至今上訴人子女仍在台北求學，無屋可遷居，使用借貸之目的尚未完成。
    又系爭房屋為被繼承人劉營山借予上訴人居住，欲終止使用借貸關係，自應經全
    體繼承人全體之同意，分配協議書雖載有上訴人應遷出房屋之約定，惟僅係兩造
    間之約定，並非全體繼承人之決定，系爭房屋之使用借貸契約未經合法終止，被
    上訴人請求上訴人遷讓房屋，即無所據。又縱認上訴人與劉營山間之使用借貸契
    約業經終止，上訴人無權占有系爭房屋，有不當得利，惟被上訴人僅為系爭房屋
    公同共有人之一，其應請求上訴人遷讓返還房屋及給付不當得利予全體共有人，
    被上訴人訴請返請其個人及向個人給付，顯非合法。又系爭房屋並未列入遺產，
    與遺產分配協議書無關，惟因被上訴人主張其所有之系爭房屋為上訴人佔用，要
    求一併解決，故於上訴人分得權利、義務部分，附帶記載上訴人應遷出系爭房屋
    ，而上訴人之所以同意遷出，乃因被上訴人堅稱該房屋為其私人名下之財產，上
    訴人並無證據推翻，被上訴人又稱不動產採登記主義，既登記為被上訴人所有，
    所有權即歸其所有等語，上訴人信以為真，始同意遷出，若上訴人確知房屋係屬
    遺產，則兩造同為繼承人，皆為公同共有人，上訴人豈有將房屋交還被上訴人之
    理，可知上訴人係被騙而同意遷出，上訴人業依民法第八十八條、九十二條第一
    項規定以存證信函撤銷該同意遷出房屋之意思表示，被上訴人自不得再以該遺產
    分配協議書之記載主張權利等語置辯。
三、被上訴人主張兩造與劉營山其餘繼承人於九十年一月十五日達成協議簽訂「劉營
    山先生遺產分配協議書」之事實，業據被上訴人提出協議書乙紙為證，復為被上
    訴人所不爭執，自屬真實。
四、卷附「劉營山先生遺產分配協議書」明載：「劉營山先生遺產經各繼承人協商後
    ，達成如下分配方案：‧‧‧三、劉乃華部分：‧‧‧（三）劉乃華現住台北市
    士林區○○○路三百三十一巷五十二弄一號二樓屬甲○○名下之房屋，劉乃華同
    意於九十年五月十五日遷出，點交於甲○○。附帶處理者，劉勝得戶籍登記於該
    地址，亦於九十年五月一日前完成遷出。‧‧‧」等語。上訴人雖抗辯：系爭房
    屋係屬劉營山之遺產，被上訴人應請求上訴人返還系爭房屋予全體繼承人云云。
    惟查，訴外人劉營山之全體繼承人均已參與協議並達成協議，劉營山之全體繼承
    人均應受該協議之拘束。而上訴人依約負有於九十年五月十五日遷出系爭房屋，
    點交予被上訴人使用之義務。且此為上訴人基於協議當然發生之義務，不因系爭
    房屋是否係劉營山之遺產而受影響。故縱認系爭房屋仍屬劉營山之遺產，上訴人
    亦得本於系爭協議書之約定，請求被上訴人遷讓房屋予其個人。上訴人前揭抗辯
    ，均不足採。
五、按當事人主張其意思表示有錯誤或係被詐欺而為之者，應就其錯誤或被詐欺之事
    實，負舉證之責任。本件上訴人既抗辯其係誤信系爭房屋為被上訴人所有，受被
    上訴人詐騙而同意遷出系爭房屋，自應就此事實負舉證之責。經查，上訴人基於
    劉營山生前以贈與之意，用上訴人名義購買之股票，遭被上訴人盜賣，及劉營山
    生前以上訴人名義購買之不動產，遭被上訴人擅自出租他人等情為由，於八十八
    年十二月二十一日，向台灣士林地方法院檢察署對於原告提出偽造文書等告訴，
    兩造並於該刑事偵查程序中，對於該等財產究為贈與抑或屬於劉營山之遺產，彼
    此對立爭執等情，業據原審依職權調閱台灣士林地方法院檢察署八十九年度他字
    第二九號、八十九年度偵字第一八八二號、九十年偵續字第八號卷查明無訛，並
    有台灣士林地方法院檢察署八十九年度偵字第一八八二號不起訴書附卷可按。可
    見兩造對於劉營山生前以子女名義所購置財產，是否屬於遺產之範圍，長期以來
    已有歧見，在此情形下，兩造及劉營山之其他全體繼承人嗣於九十年一月十五日
    共同書立遺產分配協議書，上訴人必然極為慎重考慮，應無可能有陷於錯誤或被
    詐欺而同意遷出系爭房屋之情形。再者，證人即系爭協議書之見證人何美蘭證稱
    ：全體繼承人在律師事務所商談二、三次後，先後簽訂一份遺產分配之計算基礎
    協議書，約定將劉營山名下遺產及其生前以子女名義購買之財產均納入遺產分配
    討論範圍，此後，全體繼承人又開一、二次會議，才簽訂遺產分配協議書等語（
    見原審九十一年六月十八日言詞辯論筆錄）。上訴人並自承均有參與開會等語（
    見右揭筆錄）。另證人即劉營山之繼承人劉勝得亦同證稱：「之前開會，我曾主
    張應以登記名義來區分是否為遺產，如果登記在我名下之財產，不必拿出來分配
    ，但有人反對，所以折衷結果，所有繼承人都同意將劉營山生前買給子女之財產
    與劉營山名下之財產都拿來（納入）分配（討論範圍）」等語（見右揭筆錄）。
    準此，劉營山名下遺產及其生前以子女名義購買之財產既均已納入該次遺產分配
    之討論範圍，上訴人應非陷於錯誤或被詐欺始同意遷出系爭房屋。本件上訴人未
    能舉證證明其係陷於錯誤或被詐欺而同意遷出系爭房屋，其本於民法第八十八條
    、九十二條第一項規定以存證撤銷同意遷出房屋之意思表示，自不生撤銷之效力
    。
六、按無法律上之原因而受有利益，致他人受損害者，應返還其利益，民法第一百七
    十九條定有明文。本件劉營山之全體繼承人既已協議上訴人應於九十一年五月十
    五日遷出系爭房屋，將系爭房屋點交予被上訴人。縱認上訴人前就系爭房屋，確
    有使用借貸關係存在，其使用期限亦應於九十年五月十五日屆滿，系爭房屋自九
    十年五月十六日起應由被上訴人使用收益，惟上訴人自九十年五月十六日起仍占
    用系爭房屋，自屬無法律上原因。上訴人辯稱：系爭房屋之使用借貸契約未經全
    體繼承人合法終止，其使用系爭房屋非無法律上原因云云，洵不足採。又上訴人
    自九十年五月十六日起占用系爭房屋，可獲得相當於租金之利益，而被上訴人因
    不能使用收益系爭房屋，自受有相當於租金之損害，被上訴人自得本於不當得利
    之規定，請求上訴人自九十年五月十六日起，至遷讓交還系爭房屋之日止，按月
    給付其相當於租金之不當利得。被上訴人抗辯：上訴人不能獨得不當利得云云，
    並無根據。次按城市房屋之租金，以不超過土地及其建築物申報總價額年息百分
    之十為限，土地法第九十七條第一項分別定有明文。經查，系爭房屋九十年度之
    課稅現值為二十四萬零七百元。其主建物面積為一一四點五二平方公尺，附屬建
    物面積為十四點四平方公尺。又該棟公寓總層數為五層，所坐落第一二二、一二
    三、一二四號土地自八十九年七月一日起，申報地價均為每平方公尺三萬八千四
    百八十元乙節，有房屋稅款繳款書及土地、建物登記簿謄本各在卷可稽。又系爭
    房屋位於住宅區，環境安靜，距高峰百貨商場步行約五分鐘，附近有芝山國小、
    天母運動公園，從東山路可通往陽明山，附近公車路線多，交通方便等情，業據
    原審至現場勘驗，製有勘驗筆錄在卷可參。本院審酌上情，亦認上訴人每月受有
    相當租之不當利應以土地申報地價及房屋現值年息百分之十為適當。
七、綜上所述，本件被上訴人本於系爭協議書之約定及不當得利之規定，起訴請求命
    上訴人遷讓房屋系爭房屋，並自九十年五月十六日起，至遷讓返還房屋之日止，
    按月給付上訴人一萬零二百七十四元（｛〔３８４８０ｘ（１１４‧５２＋１４
    ‧４）ｘ１／５〕＋２４０７００｝ｘ１０％ｘ１／１２＝１０２７４（小數點
    以下四捨五入）），為有理由，應予准許。至被上訴人逾此部分之請求，即請求
    上訴人給付九十年五月十五日該日之相當租金之不當得利部分，為無理由，應予
    駁回。此部分假執行之聲請亦失所附麗，應併予駁回。原審就超過上開應准許部
    分（即九十年五月十五日該日之相當租金之不當得利）為上訴人敗訴之判決，自
    有未洽，上訴意旨就此部分指摘原判決此部分不當，求予廢棄改判，為有理由。
    至於上開應准許部分，原審為上訴人勝訴之判決，經核並無違誤，上訴人上訴意
    旨就此部分指摘原判決不當，求予廢棄，為無理由，應駁回其上訴。
八、本件判決基礎已臻明確，兩造其餘之攻擊防禦方法及訴訟資料，核與判決之結果
    不生影響，爰不一一論述，併予敘明。
九、據上論結，本件上訴為一部有理由、一部無理由，依民事訴訟法第四百三十六條
    之一第一項、第三項、第四百四十九條第一項、第四百五十條、第七十九條但書
    ，判決如主文。
中　　　華　　　民　　　國　　九十一　　年　　十一　　月　　  二十　  　日
　　　　　　　　　　　　　　臺灣士林地方法院民事第一庭
~B審判長法官　俞慧君
~B法　　　官　洪舜帆
~B法　　　官　楊智勝
右為正本係照原本作成。
本判決不得上訴。
中　　　華　　　民　　　國　　九十一　　年　　十一　　月　　　二十二　　日
~B法院書記官　陳香君
